【裁判字號】    98,訴,443
【裁判日期】    980924
【裁判案由】    傷害致死
【裁判全文】
臺灣苗栗地方法院刑事判決               98年度訴字第443號
公  訴  人  臺灣苗栗地方法院檢察署檢察官
被      告  丙○○
選任辯護人  劉正穆律師
            徐宏澤律師
上列被告因傷害致人於死案件，經檢察官提起公訴（98年度偵字
第2213號），本院判決如下：
    主  文
丙○○傷害人之身體，因而致人於死，處有期徒刑參年陸月。
    事  實
一、丙○○為柯金美之夫，2 人具有家庭暴力防治法第3 條第1
    款所定之家庭成員關係。緣柯金美於民國82年間，因車禍頭
    部受傷，導致右側肢體癱瘓，需裝配腿部支架，並以柺杖、
    輔助器及輪椅代步，且口齒不清，精神狀況不佳，柯金美之
    日常生活，長期以來，全靠丙○○獨自負責照料。嗣於98年
    3 月17日中午12時許，丙○○與友人用餐飲酒後，返回苗栗
    縣銅鑼鄉中平村70份9 號住處，見沙拉油灑滿整個房間地上
    ，便質問柯金美是否為其所倒，柯金美嚴詞否認，丙○○於
    客觀上得預見毆打他人頭部並將其推倒致撞擊之行為，可能
    造成他人頭部受創引發顱內出血，並進而造成死亡之加重結
    果，竟因一時氣憤，基於傷害之犯意，徒手毆打柯金美之頭
    部，將之推倒在地，柯金美頭部遂撞擊房間門口雜物，因而
    受有右側頭部鈍傷、右側硬腦膜下腔出血、顱內壓上升、腦
    疝等傷害，致引發中樞神經休克死亡。丙○○發現柯金美倒
    地後已無動靜，即將柯金美抬進房間床上，隨即出門工作。
    嗣於同日下午7 時許，丙○○返家後發現柯金美並無呼吸，
    始知柯金美已亡，乃告知其父丁○○，丁○○勸其報警下，
    丙○○始報警處理，因而循線查獲上情。
二、案經苗栗縣警察局苗栗分局報請臺灣苗栗地方法院檢察署檢
    察官偵查起訴。
    理  由
壹、證據能力部分
一、按刑事訴訟法第156 條第1 項之規定，被告之自白非出於強
    暴、脅迫、利誘、詐欺、疲勞訊問、違法羈押或其他不正之
    方法，且與事實相符者，得為證據。查本件被告、辯護人於
    準備程序、審判期日對於公訴檢察官提出被告之偵查中之訊
    問筆錄等證據能力均不爭執，且未抗辯其自白非出於任意性
    ，亦查無明顯事證足認檢察官及警察機關於製作該等筆錄時
    ，有對被告施以法律所禁止之不正方法等情事，應認該審判
    外之自白具有任意性，而認有證據能力。
二、現行刑事訴訟法對於詰問制度之設計，以同法第166 條以下
    規定之交互詰問為實踐，屬於人證調查證據程序之一環；與
    證據能力係指符合法律所規定之證據適格，而得成為證明犯
    罪事實存在與否之證據資格，性質上並非相同。偵查中檢察
    官為蒐集被告犯罪證據，訊問證人旨在確認被告嫌疑之有無
    及內容，與審判期日透過當事人之攻防，調查人證以認定事
    實之性質及目的，尚屬有別。偵查中訊問證人，法無明文必
    須傳喚被告使之得以在場，刑事訴訟法第184 條第2 項亦僅
    規定因發見真實之必要，得命證人與被告對質，是檢察官偵
    查中雖未命證人與被告對質，尚非違法。此項未經被告對質
    之被告以外之人於偵查中向檢察官所為之陳述，依刑事訴訟
    法第159 條之1 第2 項之規定，原則上屬於法律規定為有證
    據能力之傳聞證據，於例外顯有不可信之情況，始否定其得
    為證據，業如前述。現行刑事訴訟法關於行通常審判程序之
    案件，為保障被告之反對詰問權，復對證人採交互詰問制度
    ，其未經詰問者，僅屬未經合法調查之證據，並非無證據能
    力，而禁止證據之使用。此項詰問權之欠缺，非不得於審判
    中由被告行使以資補正，而完足為經合法調查之證據。倘被
    告於審判中捨棄對質、詰問權，自無不當剝奪被告對質、詰
    問權行使之可言（最高法院97台上1069號判決參照）。查證
    人丁○○、甲○○於檢察官偵訊時之供述，業經檢察官命其
    等具結在案，有結文2 紙在卷足憑（偵卷第66頁、66之1 頁
    ），被告及其選任之辯護人，於本院審理中，復又捨棄對該
    2 人之質問，是徵諸前開說明，證人丁○○、甲○○2 人於
    偵訊時之證詞，應具有證據能力，且得作為論罪之依據。
三、再按被告以外之人於審判外之陳述，雖不符刑事訴訟法第15
    9 條之1 至第159 條之4 之規定，但經當事人於審判程序同
    意作為證據，法院審酌該言詞陳述或書面陳述作成時之情況
    ，認為適當者，亦得為證據，同法第159 條之5 第1 項定有
    明文。查證人丁○○、甲○○、謝怡婷於警詢中所為之陳述
    ，被告、辯護人及檢察官於本院審理時均同意有證據能力（
    見本院卷第21頁），本院審酌上開證據資料製作時之情況，
    尚無違法不當及證明力明顯過低之瑕疵，亦認為以之作為證
    據應屬適當，故揆諸上開規定，前揭證據資料均有證據能力
    。
四、依刑事訴訟法第208 條第1 項及其所準用之同法第206 條第
    1 項規定，法院或檢察官得囑託醫院、學校或其他相關之機
    關團體（下稱機關）為鑑定；受囑託之機關應就鑑定之經過
    及其結果，提出書面報告。又同法第159 條第1 項所謂「法
    律有規定」包括第206 條在內（詳第159 條立法理由）。是
    法院或檢察官依刑事訴訟法囑託之鑑定機關所出具之書面報
    告，雖為被告以外之人於審判外所作之書面陳述，然依立法
    意旨，其無須受傳聞法則之規範而具有證據能力。本件法務
    部法醫研究所（98）醫剖字第0981100882號解剖報告書、法
    務部法醫研究所（98）醫鑑字第0981100948號鑑定報告書各
    1 份，係檢察官依刑事訴訟法囑託之鑑定機關所出具之書面
    報告，揆諸前揭規定，應具有證據能力。又相驗屍體證明書
    、檢驗報告書，係公務員依其等所見在職務上製作之紀錄文
    書、證明文書，且無顯不可信之情況，依刑事訴訟法第159
    條之4 第1 款之規定，亦得採為認定本件犯罪事實所憑之證
    據。
五、卷附現場照片、相驗照片，非屬供述證據，無傳聞法則之適
    用，與本案待證事實具有關連性，係警員在現場拍攝所得之
    照片，無證據證明係公務員違法取得或製作之物，自得採為
    證據。
六、按刑事訴訟法第159 條第1 項規定：被告以外之人於審判外
    之言詞或書面陳述，除法律有規定者外，不得作為證據。而
    該條所謂「法律有規定者」，係指同法第159 條之1 至第15
    9 條之5 及第206 條等規定。次按醫師法第12條第1 項規定
    ：醫師執行業務時，應製作病歷，並簽名或蓋章及加註執行
    年、月、日。第二項規定：前項病歷，除應於首頁載明病人
    姓名、出生年、月、日、性別及住址等基本資料外，其內容
    至少應載明下列事項：一就診日期。二主訴。三檢查項目及
    結果。四診斷或病名。五治療、處置或用藥等情形。六其他
    應記載事項。因此，醫師執行醫療業務時，不論患者是因病
    尋求診療，或因特殊目的而就醫，醫師於診療過程中，應依
    醫師法之規定，製作病歷，此一病歷之製作，既屬醫師於醫
    療業務過程中所須製作之紀錄文書，自屬刑事訴訟法第159
    條之4 第2 款所稱從事業務之人於業務上所須製作之紀錄文
    書（最高法院97年台上666 號判決參照）。查卷附台北市立
    陽明醫院病歷（本院卷第55頁至71頁），既係為被害人柯金
    美看診之醫師，援依醫師法第12條第1 項之規定，於醫療業
    務過程中所製作之紀錄文書，其性質固屬傳聞證據，惟參照
    前開說明，其同時符合傳聞法則之例外規定，又無顯不可信
    之情況，自具有證據能力。
貳、實體部分
一、上開犯罪事實，業據被告於偵查中（見偵查卷第59頁）及本
    院準備程序、審理時（見本院卷第8 、34、103 頁）坦承不
    諱，核與證人丁○○、甲○○、謝怡婷於警詢、偵查中及證
    人乙○○於本院審理時證述之情節相符，並有臺灣苗栗地方
    法院檢察署相驗屍體證明書、檢驗報告書、相驗筆錄、解剖
    筆錄、勘驗筆錄各1 份及現場採證照片6 張、相驗及解剖照
    片43張（含23張照片原本及20張列印照片）、台北市立陽明
    醫院病歷（含住院病歷及病歷摘要）共計16張等在卷可稽。
    又被害人柯金美之死因，經法醫解剖及鑑定結果認為：「解
    剖結果：（一）右側頭部鈍傷，右側硬腦膜下腔出血，右腦
    顳頁挫傷、腦疝。（二）右手拇指及小指扭折防禦性外傷。
    （三）右側肋骨多發性骨折，左側第4 肋骨骨折‧‧」、「
    死亡經過研判：‧‧‧（二）解剖發現死者右側頭部鈍傷，
    右側硬腦膜下腔出血，右腦顳頁挫傷。右手拇指及小指扭折
    防禦性外傷、扭傷。右側肋骨多發性骨折，左側第4 肋骨骨
    折。由頭部外傷與顱內出血和腦組織挫傷位於同側相對應位
    置，判斷死者頭部外傷機轉為頭部保持靜止受移動外力撞擊
    造成，與死者丈夫所述跌倒意外並不吻合。‧‧‧故死者外
    傷原因為外加暴力，並非跌倒意外。（三）死亡原因：甲、
    中樞神經休克。乙、右側硬腦膜下腔出血，顱內壓上升，腦
    疝。丙、右側頭部鈍傷。（四）死亡方式：他殺。鑑定結果
    ：死者柯金美，58歲女性‧‧，因遭毆打，造成右側頭部鈍
    傷，右側硬腦膜下腔出血，腦壓上升，中樞神經休克致死，
    死亡方式為他為。」有法務部法醫研究所（98）醫剖字第09
    81100882號解剖報告書、（98）醫鑑字第0981100948號鑑定
    報告書各1 份附卷足憑。是被告之自白核與事實相符，堪以
    採信。
二、按刑法第17條規定：「因犯罪致發生一定之結果，而有加重
    其刑之規定者，如行為人不能預見其發生時，不適用之。」
    即加重結果犯，以行為人對於加重結果之發生在客觀上能預
    見而不預見者為要件，行為人僅對基本行為所犯之輕罪有認
    識，對加重結果無認識，惟對加重結果，在客觀情形一般人
    能預見者為要件。刑法第277 條第2 項前段之傷害致人於死
    罪，係對於犯傷害罪致發生死亡結果所規定之加重結果犯，
    依刑法第17條之規定，以客觀上行為人能預見其死亡結果之
    發生而主觀上不預見為要件（最高法院90年度台上字第4112
    號判決意旨可資參照）。又按刑法上傷害致人於死罪，指傷
    害行為與死亡之發生有因果關係之聯絡者而言，不惟以傷害
    行為直接致人於死亡者為限，即因傷害而生死亡之原因，如
    因自然力之參加以助成傷害應生之結果，亦不得不認為因果
    關係之存在（最高法院19年上字第1438號判例可資參照）。
    按頭部係人體重要器官且佈滿血管為人體脆弱之處，衡情，
    若毆打人體頭部，並推倒致撞擊他物，極易造成頭部受傷而
    發生死亡之結果，此應為被告客觀上所能預見，詎被告僅因
    被害人否認將沙拉油倒在地上，一時氣憤，即毆打被害人頭
    部，將之推倒後撞擊房間門口雜物，致被害人之右側頭部鈍
    傷、右側硬腦膜下腔出血，顱內壓上升，腦疝，最後導致被
    害人發生死亡之結果，堪認被告於行為時，客觀上應得以預
    見被害人柯金美頭部撞擊硬物而導致死亡結果之發生，被告
    之傷害行為與被害人柯金美之死亡結果間顯有因果關係甚明
    。至辯護意旨固質疑上開鑑定報告書記載被害人柯金美之無
    力患肢為左側，與前揭病歷資料記載被害人右側癱瘓不符乙
    節，惟查被告自白徒手毆打被害人，被害人因此頭部撞擊房
    間門口雜物等情，且本件經解剖結果，被害人右側硬腦膜下
    腔出血、頭部鈍傷，核與被告所供傷害情節吻合，故研判被
    害人之死因確係外力撞擊所致，是辯護意旨所指尚不影響本
    院對於被告傷害行為與被害人死亡間因果關係之認定。綜上
    ，被告應對被害人之死亡結果負責，已堪認定。
三、查被告係被害人柯金美之配偶，二人具有家庭暴力防治法第
    3 條第1 款所定家庭成員關係，有全戶戶籍資料查詢結果1
    紙在卷可證（見偵查卷第20頁），被告傷害被害人致死之行
    為屬於對家庭成員間實施身體不法侵害之行為，自該當家庭
    暴力防治法所稱之家庭暴力罪，惟因家庭暴力防治法對於家
    庭暴力罪並無科處刑罰之規定，是以僅依刑法傷害人之身體
    因而致人於死罪予以論罪科刑即可。是核被告所為，係犯刑
    法第277 條第2 項前段傷害人之身體因而致人於死罪。又犯
    罪之情狀顯可憫恕，認科以最低度刑仍嫌過重者，得酌量減
    輕其刑，刑法第59條定有明文，被告所犯本罪，其法定刑為
    無期徒刑或7 年以上有期徒刑，刑責甚重，查被害人自82年
    車禍迄今，長達16年，此間，因肢體癱瘓導致行動不便，且
    腦部受傷影響精神狀況，情緒難以控制，被告仍不離不棄，
    獨自照顧，負責被害人就醫及日常生活，其所承受之心理及
    經濟壓力甚大等情，業據證人乙○○證述甚詳，且被害人家
    屬即其弟甲○○亦表示3 、4 年未與其姊柯金美聯絡，若法
    院予被告酌減刑度，表示尊重，並無意見等語，有本院公務
    電話紀錄表1 紙可參（見本院卷第100 頁），足認被告多年
    來負責照料配偶即重症之被害人，身心備受煎熬，其惡性及
    犯罪情節尚非全無可憫恕之處，縱量處最輕之法定本刑7 年
    ，猶嫌過重，實屬情輕法重，其犯罪之情狀，在客觀上足以
    引起一般之同情，尚屬可憫，爰依刑法第59條之規定，酌量
    減輕其刑。爰審酌被告並無前科，素行尚佳，且年事已高，
    與被害人原為夫妻關係，因細故口角，竟基於一時氣憤，徒
    手毆打傷害被害人致死，雖有不該，惟參酌被告之犯罪動機
    、目的、手段、生活狀況、智識程度及犯後坦承犯行，願意
    認錯之態度等一切情狀，量處如主文所示之刑。
據上論斷，應依刑事訴訟法第299 條第1 項前段，刑法第277 條
第2 項前段、第59條，判決如主文。
本案經檢察官黃明正到庭執行職務。
中    華    民    國    98    年    9     月    24    日
                  刑事第一庭 審判長法  官  林 信 旭
                                   法  官  羅 貞 元
                                   法  官  林 卉 聆
以上正本證明與原本無異。
如不服本判決應於收受判決後10日內向本院提出上訴書狀，並應
應敘述具體理由。其未敘述上訴理由者，應於上訴期間屆滿後20
日內向本院補提理由書(均須按他造當事人之人數附繕本)「切勿
逕送上級法院」。
                                   書記官  楊 慧 萍
中    華    民    國    98    年    9     月    24    日
附記論罪法條：
中華民國刑法第277條
傷害人之身體或健康者，處 3 年以下有期徒刑、拘役或 1 千元
以下罰金。
犯前項之罪因而致人於死者，處無期徒刑或7 年以上有期徒刑；
致重傷者，處3 年以上10年以下有期徒刑。


司法院資訊處製作；財團法人民間司法改革基金會備份。
